---
title: "Dataset Food Delivery Time"
subtitle: "Persona 1 — Entender el dataset"
author: "Esteban Bautista, Felipe Barreto, Cristian Cruz, Jefferson Ortiz"
date: "2026-08-19"
output:
  html_document:
    toc: true
    toc_float: true
    toc_depth: 3
    number_sections: true
    code_folding: show
    theme: cosmo
editor_options: 
  markdown: 
    wrap: 72
---

```{r setup, include=FALSE}
knitr::opts_chunk$set(echo = TRUE, message = FALSE, warning = FALSE)
library(knitr)
library(dplyr)
```

# Objetivo del dataset
Identificar qué variables influyen en el tiempo de entrega y construir un modelo que permita explicar y predecir ese tiempo, comparando el aporte de cada variable

# Tabla de variables

Esta tabla contiene el diccionario de datos y mirando los valores únicos
de cada columna con `unique()` o `table()`. `Tipo en R` es lo que R
detecta automáticamente; `Tipo conceptual` es la decisión humana, y
puede diferir de lo que R dice.

```{r tabla-variables}
variables <- data.frame(
  Variable       = c("Order_ID", "Order_Date", "Order_Hour", "Day_of_Week","Is_Weekend","Is_Festival","Weather","Pickup_Zone","Dropoff_Zone","Vehicle_Type","Rider_Experience_Years","Rider_Rating","Restaurant_Rating","Cuisine_Type","Order_Items","Restaurant_Load","Preparation_Time_Min","Road_Distance_km","Delivery_Distance_Category","Traffic_Level","Number_of_Signals","Average_Speed_kmph","Delivery_Priority","Time_taken_min"),
  Significado    = c("Identificador único del pedido", "Fecha del pedido", "Hora del pedido", "Día de la semana","Si el pedido fue en fin de semana","Si el pedido fue en día festivo","Clima al momento del pedido","Zona de recogida","Zona de entrega","Tipo de vehículo del repartidor","Años de experiencia del repartidor","Calificación del repartidor","Calificación del restaurante","Tipo de cocina del pedido","Cantidad de ítems del pedido","	Carga/ocupación del restaurante","Minutos de preparación","Distancia recorrida en km","Categoría de la distancia","Nivel de tráfico","Semáforos en la ruta","Velocidad promedio","Prioridad del pedido","Tiempo total de entrega"),
  Tipo_conceptual = c("Texto", "Fecha", "Numérica", "Categórica nominal","Categórica binaria","Categórica binaria","Categórica nominal","Categórica nominal","Categórica nominal","Categórica nominal","Numérica","Numérica","Numérica","Categórica nominal","Numérica","Categórica ordinal","Numérica","Numérica","Categórica ordinal","Categórica ordinal","Numérica","Numérica","Categórica ordinal","Numérica"),
  Rango_niveles  = c("ORD000001-ORD50000", "
2025-01-01-2025-12-31", "0-23", "Monday…Sunday","0-1","0-1","Clear,Rain,Cloudy,Fog,Storm","Residential,CBD,Commercial,Industrial,Suburban","Residential,CBD,Commercial,Industrial,Suburban","Bike,Scooter,Electric Scooter,Bicycle","0.1-15","0-5","0-5","North Indian, Biryani,Pizza,Chinese,Burger","1-7","Low,Medium,High","5-51","0.08-70.8","Long,Medium,Short","Low,Moderate,High,Severe","2-18","8-48.3","Normal,Priority,Vip","10-180"),
  stringsAsFactors = FALSE
)

kable(variables, col.names = c("Variable", "Significado", "Tipo conceptual",
                                "Rango/niveles esperados"))
```

# Variables numéricas

Se consideran numéricas las variables que representan una cantidad
medible y para las que tiene sentido calcular promedios, sumas o
diferencias. Se extraen directamente de la columna 

```{r vars-numericas}
subset(variables, Tipo_conceptual == "Numérica")$Variable
```

Estas corresponden a magnitudes reales: tiempos (`Preparation_Time_Min`,
`Time_taken_min`), distancias (`Road_Distance_km`), calificaciones
(`Rider_Rating`, `Restaurant_Rating`), experiencia (`Rider_Experience_Years`)
y conteos (`Order_Items`, `Number_of_Signals`, `Order_Hour`,
`Average_Speed_kmph`).

# Variables categóricas nominales

Las variables nominales representan categorías que no poseen un orden
natural entre sus niveles.

```{r vars-categoricas-nominales}

variables %>%
  filter(Tipo_conceptual == "Categórica nominal") %>%
  select(Variable)

```

# Variables categóricas ordinales
Las variables ordinales tienen categorías que presentan un orden
natural.
```{r vars-categoricas-ordinales}


variables %>%
  filter(Tipo_conceptual == "Categórica ordinal") %>%
  select(Variable)


```

# Variables categóricas binarias

Las variables binarias solamente presentan dos estados posibles.
```{r vars-categoricas-binarias}

variables %>%
  filter(Tipo_conceptual == "Categórica binaria") %>%
  select(Variable)


```

# Variable temporal
```{r vars-categoricas-temporal}

variables %>%
  filter(Tipo_conceptual == "Fecha") %>%
  select(Variable)



```
La variable temporal identificada es:

Order_Date

Esta representa la fecha en que se realizó el pedido y no debe
considerarse una variable numérica convencional.

# Identificador

```{r vars-texto}

variables %>%
  filter(Tipo_conceptual == "Texto") %>%
  select(Variable)



```
Order_ID es un identificador único para cada pedido. Aunque contiene
información en formato de texto, no representa una característica del
pedido que deba utilizarse directamente como variable analítica.

# Conclusión de las variables

```{r conclusion}
table(variables$Tipo_conceptual)
```

# Total de variables revisadas
- Total de variables revisadas: `r nrow(variables)`

# Variables numéricas
- Variables numéricas: `r sum(variables$Tipo_conceptual == "Numérica")`

# Variables categóricas
- Variables categóricas nominales: `r sum(variables$Tipo_conceptual == "Categórica nominal")`
- Variables categóricas ordinales: `r sum(variables$Tipo_conceptual == "Categórica ordinal")`
- Variables categóricas binarias: `r sum(variables$Tipo_conceptual == "Categórica binaria")`
- Total de variables categóricas: `r sum(variables$Tipo_conceptual %in% c("Categórica nominal", "Categórica ordinal", "Categórica binaria"))`

# Variables especiales
- Variables temporales: `r sum(variables$Tipo_conceptual == "Fecha")`
- Identificadores: `r sum(variables$Tipo_conceptual == "Texto")`

# Casos especiales
- `Order_ID` es un identificador único y no una variable analítica.
- `Order_Date` es una variable temporal y no debe tratarse como una variable numérica convencional.
- `Is_Weekend` e `Is_Festival` son variables categóricas binarias, aunque sus valores sean `0` y `1`.

# Persona 2 — Importar correctamente a R

Antes de importar se revisó el archivo `.csv` en crudo: usa coma (`,`)
como separador de columnas, punto (`.`) como separador decimal, sí
tiene fila de encabezados y no presenta problemas de codificación
(texto ASCII sin caracteres especiales). Por lo tanto es un CSV
estándar y basta con `read.csv()`.

```{r importar-datos}
food_delivery <- read.csv(
  "Datos/Food_Delivery_Time_Prediction.csv",
  header = TRUE,
  sep = ",",
  dec = "."
)
```

# Dimensiones del dataset

```{r dim-datos}
dim(food_delivery)
```

El dataset tiene 50,000 filas y 24 columnas.

# Estructura de las variables

```{r str-datos}
str(food_delivery)
```

Las variables numéricas quedaron correctamente como `int` o `num`.
Las variables categóricas (`Traffic_Level`, `Weather`, `Vehicle_Type`,
`Cuisine_Type`, `Restaurant_Load`, `Delivery_Priority`,
`Delivery_Distance_Category`, `Day_of_Week`, `Pickup_Zone`,
`Dropoff_Zone`) quedaron como `chr`; no está mal, pero se convierten a
`factor` más abajo para el análisis posterior.

# Resumen estadístico

```{r summary-datos}
summary(food_delivery)
```

No se encontraron valores fuera de rango (por ejemplo, no hay edades
negativas ni valores absurdos), no hay `NA` ni filas duplicadas.

# Primeras filas del dataset

```{r head-datos}
head(food_delivery)
```

Los nombres de columna y los valores están correctamente alineados;
no hay evidencia de que el separador esté mal configurado ni de que
el CSV se haya cargado como una sola columna.

# Conversión de variables categóricas a factor

En R, `factor()` marca una columna como categórica en lugar de texto
libre y define qué categorías (niveles) existen. Esto importa porque
muchas funciones de modelado (regresión, ANOVA, análisis
multidimensional) y de graficación (`boxplot()`, `ggplot()`) tratan
distinto una variable `factor` que una `chr`, y porque permite fijar
un orden lógico entre categorías cuando este existe (por ejemplo,
`Traffic_Level`: Low < Moderate < High < Severe), algo que un `chr`
no permite. Por eso las variables categóricas identificadas como
`chr` en `str()` se convierten aquí a `factor`.

```{r convertir-factores}
food_delivery$Traffic_Level <- factor(food_delivery$Traffic_Level)
food_delivery$Restaurant_Load <- factor(food_delivery$Restaurant_Load)
food_delivery$Delivery_Priority <- factor(food_delivery$Delivery_Priority)
food_delivery$Delivery_Distance_Category <- factor(food_delivery$Delivery_Distance_Category)
food_delivery$Day_of_Week <- factor(food_delivery$Day_of_Week)
food_delivery$Weather <- factor(food_delivery$Weather)
food_delivery$Cuisine_Type <- factor(food_delivery$Cuisine_Type)
food_delivery$Vehicle_Type <- factor(food_delivery$Vehicle_Type)
food_delivery$Pickup_Zone <- factor(food_delivery$Pickup_Zone)
food_delivery$Dropoff_Zone <- factor(food_delivery$Dropoff_Zone)

str(food_delivery)
```

Nota: `Order_Date` sigue como `chr` en esta fase. Si más adelante se
necesita trabajar con fechas (extraer mes o día), se puede convertir
con `as.Date(food_delivery$Order_Date)`, pero eso corresponde a una
etapa posterior de limpieza/transformación, no a esta fase de
importación.
