---
title: "Dataset Food Delivery Time"
subtitle: "Persona 1 — Entender el dataset"
author: "Esteban Bautista, Felipe Barreto, Cristian Cruz, Jefferson Ortiz"
date: "2026-08-19"
output:
  html_document:
    toc: true
    toc_float: true
    toc_depth: 3
    number_sections: true
    code_folding: show
    theme: cosmo
---

```{r setup, include=FALSE}
knitr::opts_chunk$set(echo = TRUE, message = FALSE, warning = FALSE)
library(knitr)
library(dplyr)
```


# Tabla de variables

Esta tabla contiene el diccionario de datos  y
mirando los valores únicos de cada columna con `unique()` o `table()`.
`Tipo en R` es lo que R detecta automáticamente; `Tipo conceptual` es la
decisión humana, y puede diferir de lo que R dice.

```{r tabla-variables}
variables <- data.frame(
  Variable       = c("Order_ID", "Order_Dater", "Order_Hour", "Day_of_Week",""),
  Significado    = c("Edad del repartidor/cliente", "Clima", "Nivel de tráfico", "Tiempo de entrega"),
  Tipo_conceptual = c("Cuantitativa", "Cualitativa", "Cualitativa ordinal", "Cuantitativa"),
  Tipo_en_R      = c("Numérica", "Categórica (chr/factor)", "Categórica (chr/factor)", "Numérica"),
  Rango_niveles  = c("Ej. 18–60", "Rainy, Sunny, ...", "Low, Medium, High", "Ej. 10–100"),
  stringsAsFactors = FALSE
)

kable(variables, col.names = c("Variable", "Significado", "Tipo conceptual",
                                "¿Numérica o categórica?", "Rango/niveles esperados"))
```

> Reemplaza las filas de ejemplo con **todas** las columnas reales del CSV
> (`names(delivery)` te da la lista completa para no dejar ninguna por fuera).

```{r nombres-columnas}
names(delivery)
```

# Variables numéricas

Columnas que R lee como número **y** que son cuantitativas de verdad
(tienen una unidad y tiene sentido promediarlas, restarlas, etc.).

```{r vars-numericas}
sapply(delivery, is.numeric)
```

Ejemplos esperados: `Age`, `Delivery_Time`, `Distance`, `Vehicle_Age`.

# Variables categóricas (ojo con los "números disfrazados")

Aquí va el punto clave del ejercicio: que una columna sea numérica **en R**
no significa que sea cuantitativa **en concepto**. Un caso típico es una
variable codificada como entero, por ejemplo:

```
Weather:
1 = Sunny
2 = Rainy
3 = Snowy
```

Aunque `is.numeric(Weather)` devuelva `TRUE`, promediar esos códigos no
significa nada (¿qué es "1.7" de clima?). Por eso se revisa cada variable
numérica y se decide si en realidad es una categórica codificada:

```{r vars-categoricas-disfrazadas}
# Ejemplo de chequeo manual: ¿cuántos valores únicos tiene una columna
# que R marcó como numérica? Pocos valores únicos y repetidos = sospecha
# de que es categórica codificada, no cuantitativa real.
sapply(delivery, function(x) length(unique(x)))
```

Variables categóricas verdaderas (texto o codificadas) del dataset:
`Weather`, `Traffic_Level`, `Time_of_Day`, `Vehicle_Type`, etc.
(ajusta según los nombres reales de tu CSV).

# Conclusión de la Persona 1

- Total de variables: `r ncol(delivery)`
- Numéricas (cuantitativas reales): completar según el análisis anterior.
- Categóricas (incluyendo numéricas disfrazadas): completar según el análisis anterior.
- Ninguna variable quedó sin clasificar en la tabla de la sección 3.
